臺灣高等法院臺中分院民事裁定
110年度抗字第506號
抗  告  人  杜業生  
相  對  人  杜世坤  

上列當事人間提存異議事件，對於中華民國110年10月27日臺灣
臺中地方法院110年度聲字第299號所為裁定提起抗告，本院裁定
如下：
    主      文
抗告駁回。
抗告費用由抗告人負擔。
    理      由
一、抗告人與坐落基隆市○○區○○段000○00000○00000○00000○0000
    0地號土地（下稱系爭土地）之部分共有人，依土地法第34
    條之1規定出售系爭土地全部與第三人姜○○、陳○○、簡○○（
    下稱姜○○等3人），因相對人即系爭土地共有人遲延受領應
    得之價金，乃向臺灣臺中地方法院提存所（下稱臺中提存所
    ）辦理清償提存，經該所以110年度存字第1450號清償提存
    事件（下稱系爭提存事件）准予提存在案。嗣臺中提存所以
    符合提存法第10條第3項規定，准許抗告人取回系爭提存事
    件之提存物新臺幣6,450,389元（下稱原處分），相對人聲
    明異議，經原法院於民國110年10月27日以110年度聲字第29
    9號裁定（下稱原裁定）撤銷原處分，抗告人不服，提起抗
    告。
二、抗告意旨略以：伊依土地法規定出售系爭土地予姜○○等3人
    ，於辦理所有權移轉登記時需提出其他共有人已受領價金之
    證明，故伊取回提存物即無法取得其他共有人受領價金之證
    明，亦無從辦理過戶程序，不可能發生相對人所稱系爭土地
    遭移轉過戶卻又無法領取價款之情事。反觀系爭土地遭相對
    人與其女婿邱○○通謀虛偽設定抵押權並辦理預告登記，伊將
    因上開抵押權設定致無法履行買賣交易，產生損害賠償債務
    ，倘再否准伊取回提存物而任由相對人將之領迄，伊顯受有
    雙重損害。伊就系爭土地於110年8月13日以（110）基隆字
    第031550~031560號申辦所有權移轉登記，已遭基隆市地政
    事務所於同年月26日駁回上開申請，原裁定未予詳查，逕認
    相對人非無權受領而認伊聲請取回提存物不應准許，並撤銷
    原處分，顯有違誤。爰提起抗告，求為廢棄原裁定等語。
三、按提存所於准許提存後，發現有程式不合規定或不應提存者
    ，應限期命提存人取回；又清償提存之提存人於提存後有下
    列情形之一者，得聲請該管法院提存所返還提存物：一、提
    存出於錯誤。二、提存之原因已消滅。三、受取權人同意返
    還。提存法第10條第3項、第17條第1項分別定有明文。另按
    提存事件性質上屬非訟事件，法院就當事人主張之事項，僅
    能就形式上審查其是否相符，故提存法第17條第1項所規定
    清償提存之提存人得聲請返還提存物之情形，其第1款為提
    存出於錯誤者，應係指依提存人之主張，就形式上觀察，即
    知係出於錯誤者而言，若提存人於提存後主張其據以提存之
    債之原因關係有意思表示錯誤情形，則已涉及其與提存物受
    取權人間之實體爭執，應另循訴訟途徑解決，而非可以之主
    張其原所為提存係出於錯誤，請求取回提存物，否則即屬於
    非訟事件程序就實體法律關係為爭執。又提存法第17條第1
    項第2款所謂提存之原因已消滅者，亦係指就形式上觀察，
    原據以提存之債之關係已消滅者而言，如原據以提存之債之
    關係已經當事人合意解除而消滅，或已經確定判決確認其債
    之關係不存在者而言。
四、經查，本件抗告人前依土地法第34條之1規定，出售系爭土
    地予姜○○等3人，並以相對人遲延受領應得之價金為由，向
    臺中提存所辦理清償提存，並經臺中提存所准予提存在案等
    情，業經原法院依職權調取系爭提存事件卷宗核閱無誤。抗
    告人以系爭土地所有權移轉登記之申請經基隆市地政事務所
    駁回，訴願後再經基隆市政府決定維持原行政處分，致其與
    姜○○等3人無法完成登記手續為由，聲請取回提存物，並提
    出基隆市地政事務所110年8月26日基隆駁回字第21號土地登
    記案件駁回通知書、（110）基隆字第031550、031560號土
    地登記申請書、基隆市地政事務所訴願答辯書等件為證（見
    本院卷第11至38頁），惟由此形式上觀察，縱抗告人因其他
    共有人提起優先承買權訴訟，而暫時無法將系爭土地所有權
    移轉登記予姜○○等3人，亦屬其與姜○○等3人間債務不履行之
    問題，難認提存原因即系爭土地買賣關係業已消滅。抗告人
    復未能提出系爭土地買賣關係業已消滅之證據，以供本院審
    查，尚不得僅以上開事由，即認有不應提存之情事。另抗告
    人於提存當時對於提存受取權人、提存標的物及提存原因，
    並無效果意思與外部行為不一致之情形，堪認抗告人之提存
    亦非出於錯誤。至相對人是否與第三人虛偽通謀將系爭土地
    辦理預告登記及設定最高限額抵押權，均與本件是否不應提
    存或抗告人清償提存是否出於錯誤、原因是否消滅無涉。
五、從而，本件無不應提存情事，且抗告人之提存非出於錯誤，
    提存之原因亦未消滅，又受取權人即相對人並不同意返還，
    抗告人自無從依提存法第17條第1項之規定，向臺中提存所
    聲請返還提存物，臺中提存所亦無由依同法第10條第3項命
    抗告人取回提存物。原裁定撤銷原處分，理由雖有不同，但
    結論尚屬一致，仍應予維持。抗告意旨指摘原裁定不當，求
    予廢棄，為無理由，應駁回其抗告。
六、據上論結，本件抗告為無理由，爰裁定如主文。
中　　華　　民　　國　　110 　年　　12　　月　　28　　日
                          民事第八庭
                              審判長法  官  杭起鶴
                                    法  官  吳國聖
                                    法  官  黃裕仁
正本係照原本作成。
不得再抗告。
                                    書記官  王麗珍
中　　華　　民　　國　　110 　年　　12　　月　　29　　日